臺灣高等法院臺中分院民事判決　　　九十一年度上易字第一五一號
　　　上　訴　人　乙○○
　　　被　上訴人　甲○○
右當事人間執行異議之訴事件，上訴人對於中華民國九十一年三月三十一日臺灣南投
地方法院第一審判決（九十年度訴字第五五二號），提起上訴，本院判決如左：
　　　主　　　文
上訴駁回。
第二審訴訟費用由上訴人負擔。
　　　事　　　實
甲、上訴人方面：
一、聲明：求為判決：
　　(一)、原判決廢棄。
    (二)、臺灣南投地方法院（下稱南投地院）九十年度執勇字第三三九一號返還土地
　　　　事件，所為之強制執行程序應予撤銷。
    (三)、第一、二審訴訟費用由被上訴人負擔。
二、陳述：除與原判決記載相同部分予以引用外，補稱：
　　(一)、本件上訴人提起執行異議之訴，原審法院判決上訴人敗訴之主要基礎係上訴
      　人未能舉證證明上訴人與賴仁田間確有買賣契約存在，且縱使系爭土地前有
        為上訴人及夫賴桂林占有使用，亦僅屬賴仁田之占有輔助人，而認定上訴人
        無排除強制執行之權利。
　　(二)、惟查：上訴人之夫賴桂林雖為賴仁田之兒子，但當時早已與其他兄弟分家，
　　　　各自營生，業經證人賴金協證述屬實。而賴仁田在系爭土地上之權利為其所
　　　　有子女之期待利益，非可謂係上訴人與賴桂林獨自一家所有，因此，原審認
　　　　定上訴人係賴仁田之占有輔助人，實與事實不符。另上訴人得以在系爭土地
　　　　地上經營，並不斷投下資金，乃因兄弟分家後，上訴人回娘家向父母借款，
　　　　而向賴仁田受讓系爭土地之耕作權益，亦經證人廖劉鳳證述屬實。
    (三)、南投地院八十六年度訴字第一九八號民事判決及本院八十七年度上字第九四
　　　　號民事判決之效力，依法不及於上訴人，是上訴人依強制執行法規定，提起
　　　　第三人異議之訴，原審判決漏未詳細調查上述事實，其有違誤甚明。
乙、被上訴人方面：
一、聲明：求為判決如主文所示。
二、陳述：除與原判決記載相同部分予以引用外，補稱：
　　(一)、上訴人之公公賴仁田曾於九十年九月間向南投地院民事執行處聲明異議，請
　　　　求依法撤銷執行之處分，惟經該院執行處裁定聲明駁回在卷，並具體指明賴
　　　　桂林僅屬賴仁田之輔助占有人而己。
　　(二)、而本件上訴人係賴桂林之妻、賴仁田之媳，於賴仁田聲明異議時並未提出買
      　賣契約，前開裁定書因而指明無法提出契約書證明後，於本件即提出所謂之
        契約書，惟查：
      1.賴仁田提出異議時稱係於七十五年間已將系爭土地使用權讓售予第三人賴桂
        林占有使用云云，而於本件上訴人卻稱賴仁田與渠係於七十七年十一月十二
　　　　日簽訂契約書，並提出契約書乙紙，是二人之陳述已有不相符合之處，且經
　　　　原審法院多次諭知提出契約書原本以供比對，均未提出，可見上訴人所提出
　　　　之土地讓渡書係於本件訴訟前臨訟所製作，而非七十七年間所製作。尤其，
　　　　公媳之間簽訂所謂之讓渡契約，本與常情不符，而本件讓渡之價金新台幣（
　　　　下同）五十萬元從何來？如何交付上訴人？其所舉之證人復無法交代清楚。
        而土地讓渡契約書第一條記載之面積○．八○○公頃，亦與原租賃契約之○
        ．八○○○公頃不符，益見實際上並無讓渡之事實。
      2.抑有進者，被上訴人於七十九年對賴仁田提出毀損之告訴，雖經為無罪之判
　　　　決，惟賴仁田直承於系爭土地之果園內砍除果樹之事實，故即使是上訴人所
　　　　主張之七十七年土地讓渡之後，系爭土地仍一直是賴仁田在使用中。
　　　3.上訴人之公公賴仁田於前案南投地院八十六年訴字第一九八號八十六年六月
　　　　間之民事答辯狀中載明：「現原告（即本件之被上訴人）復明知該買賣早已
　　　　成立，且有瑕疵，又見答辯人（即賴仁田）一直在系爭土地耕作多年略有所
　　　　成」云云，於上訴之第二審法院八十七年上字第九十四號八十七年八月十九
　　　　日上午十時三十分現場履勘時亦稱：「目前我為種植，才花費大筆錢投資．
　　　　．．」云云。
      4.於前案第二審八十七年三月二十六日之上訴理由書賴仁田自承：「上訴人（
        即賴仁田）於六十九年三月間向被上訴人（即甲○○）及其子吳榮三承租系
        爭果園經營管理．．．上訴人自購回系爭土地管業後，多年來與子賴桂林胼
　　　　手胝足．．．」云云。
    (三)、綜上所陳，土地讓渡之出讓人即上訴人之公公賴仁田，從未提到與上訴人有
　　　　買賣或讓渡系爭土地之事實，足見並無上訴人所稱之公公賴仁田讓渡土地之
　　　　事實。尤其，賴仁田稱：「自購回系爭土地管業後，多年與子賴桂林（即上
　　　　訴人之夫）胼手胝足」云云，足見上訴人或其夫婿賴桂林即使有使用系爭土
　　　　地，亦係與公公或父親賴仁田共同使用，屬占有輔助人之地位，尚非獨立之
　　　　占有人，自為原確定判決效力所及之人，提起異議之訴之目的無非延阻執行
　　　　之進行，故上訴人之主張顯無理由。
　　　理　　　由
一、本件上訴人起訴主張坐落南投縣仁愛鄉○○段第一六四號系爭土地之使用權，於
    七十七年間由賴仁田讓售與伊經營使用，旋由伊以夫婿賴桂林名義興建農舍居住
　　及申裝農業用電，迄今十餘年。八十四年八月八日內政部以台內地字第八四八
　　一三二一號函令台灣省原住民行政局，全面辦理原住民保留地資源利用及使用情
　　形，就系爭土地於土地利用調查表內「現土地使用人」欄格內載明賴桂林，並依
　　法公告一個月，未見被上訴人出面提出任何異議，益見該土地之經營及地上物，
　　確與被上訴人或賴仁田無涉，乃被上訴人未查明事實真相，逕對賴仁田興訟，並
　　以本院八十七年度上字第九四號確定判決聲請南投地院九十年度執勇字第三三九
　　一號對伊系爭土地上之地上物為強制執行。爰依強制執行法第十五條提起執行異
　　議之訴，請求撤銷南投地院九十年度執勇字第三三九一號返還土地事件，所為之
　　強制執行程序等情。
二、被上訴人則以上訴人之公公賴仁田曾於九十年九月間向南投地院民事執行處聲明
    異議，請求依法撤銷強制執行之處分，惟經該院執行處裁定駁回，並具體指明賴
　　桂林僅屬賴仁田之占有輔助人而已。賴仁田聲明異議時陳稱於七十五年間已將系
　　爭土地使用權讓售予賴桂林占有使用，而上訴人於本件卻陳稱係於七十七年十一
　　月十二日與賴仁田簽訂契約書，可見上訴人所提出之土地讓渡契約書係臨訟時所
　　製作，而非於七十七年間製作，且公媳間簽訂讓渡契約，本與常情不符，讓渡金
　　五十萬元從何而來？如何交付？上訴人均無法交代清楚。況賴仁田於另案返還土
　　地事件訴訟中，從未提到與上訴人有買賣或讓渡系爭土地之事實，足見並無上訴
　　人所稱之賴仁田讓渡土地之事實；上訴人與其夫賴桂林縱有使用系爭土地，亦係
　　與其公公賴仁田共同使用，屬占有輔助人之地位，自為原確定判決效力所及等語
　　，資為抗辯。
三、本件被上訴人為系爭土地之耕作權人，於六十九年三月間出租系爭土地予賴仁田
　　，租賃契約八十六年三月十一日到期，被上訴人到期未同意繼續出租予賴仁田，
　　並已以存證信函通知賴仁田終止租約，其後復起訴請求賴仁田返還系爭土地，經
　　南投地院八十六年度訴字第一九八號及本院八十七年度上字第九四號判決賴仁田
　　應將系爭土地面積○．五一二九公頃返還被上訴人確定，被上訴人即以本院八十
    七年度上字第九四號確定判決為執行名義，聲請南投地院九十年度執勇字第三三
    九一號強制執行等情，業經本院調閱前開案號之卷宗核閱屬實。上訴人依強制執
　　行法第十五條之規定提起執行異議之訴，請求撤銷南投地院九十年度執勇字第三
　　三九一號返還土地事件，所為之強制執行程序，無非以賴仁田已於七十七年間將
　　系爭土地之使用權，以五十萬元之代價讓售與伊，系爭土地迄今仍由伊經營使用
　　為據，並提出與賴仁田簽訂之土地讓渡契約書影本為證。惟被上訴人否認土地讓
　　渡契約書內容之真正，經本院查。
　　(一)、賴仁田於被上訴人訴請其返還系爭土地之南投地院八十六年度訴字第一九八
　　　　號審理期間，曾於八十六年六月間具狀載明「現原告（即被上訴人）復明知
　　　　該買賣早已成立，且有瑕疵，又見答辯人（即賴仁田）一直在系爭土地耕作
　　　　多年略有所成」（見該卷第二十四、二十五頁），為南投地院判決敗訴應返
　　　　還系爭土地後，提起第二審上訴，在本院八十七年度上字第九四號審理期間
　　　　，於八十七年三月二十六日出具上訴理由狀自承「上訴人（即賴仁田）於六
　　　　十九年三月間向被上訴人（同本件被上訴人）及其子吳榮三承租系爭果園經
　　　　營管理．．．上訴人自購回系爭土地管業後，多年來與子賴桂林胼手胝足，
　　　　花費無數心血與金錢致力改善果園設施」（見該卷第二十四至二十六頁），
　　　　再於本院八十七年八月十九日履勘現場時，當場表示「系爭土地原為上訴人
　　　　（即賴仁田）向被上訴人（同本件被上訴人）承租，後來因被上訴人向我借
　　　　錢未還，才將土地賣給我，目前我為耕種，才花費大筆金錢投資設備」（見
　　　　該卷第六十四頁）。由賴仁田以上所述，可見系爭土地賴仁田自六十九年三
　　　　月間向被上訴人承租以來，始終由賴仁田自行耕種，並無以五十萬元出售系
　　　　爭土地之使用權，由上訴人經營使用系爭土地之情事，倘如上訴人所言於前
　　　　案訴訟繫屬前之七十七年間賴仁田已讓售系爭土地之使用權，而為上訴人占
　　　　有使用系爭土地，賴仁田理應於該案審理時為此抗辯，但賴仁田卻始終自承
　　　　系爭土地為其所自行耕種，且系爭土地若為上訴人所占有使用，上訴人何以
　　　　未在本院履勘現場時在場陳明上情？
　　(二)、賴仁田曾經涉嫌於七十九年一月間，在系爭土地果園內，砍倒並拔除被上訴
　　　　人所有之梨樹三棵、蘋果樹十四棵及加州李樹數棵，經被上訴人提起毀損告
　　　　訴，台灣台中地方法院檢察署以七十九年度偵字第六二三號對賴仁田提起公
　　　　訴，賴仁田於台灣台中地方法院七十九年度易字第一二六三號審理時，就其
　　　　有在上開果園內砍除果樹之事實坦承不諱，此觀卷附台灣台中地方法院七十
　　　　九年度易字第一二六三號判決之記載自明（附原審第七十二至七十四頁）；
　　　　賴仁田於本院八十七年度上字第九四號八十七年三月二十六日上訴理由狀亦
　　　　載明「上訴人（即賴仁田）為改善果園收益，曾於七十九年一月間將老化之
　　　　果樹砍除」（見該卷第二十六頁）。足見賴仁田確有於七十九年一月間，砍
　　　　除系爭土地上果園內之老化果樹，時已在上訴人主張賴仁田於七十七年間讓
　　　　售系爭土地之使用權，系爭土地由其經營使用之後，苟依上訴人之主張，系
　　　　爭土地於七十九年一月間應由上訴人占有使用，賴仁田未再經營系爭土地上
　　　　之果園，賴仁田豈會將系爭土地上果園內老化之果樹砍除？益證上訴人主張
　　　　之不實。
　　(三)、賴仁田於南投地院九十年度執勇字第三三九一號強制執行時，曾於九十年八
　　　　月二十日對執行程序聲明異議，於異議狀內表明其早於七十五年間將系爭土
　　　　地之使用權讓售與賴桂林種植使用並蓋建農舍居住（見該卷第三十七頁），
　　　　賴仁田於南投地院九十年九月五日調查時仍陳明上情，且賴桂林到庭亦指稱
　　　　系爭土地上之地上作物及建物皆為其所有（見該卷第四十九頁）。賴仁田、
　　　　賴桂林於執行時亦未指明系爭土地之使用權已於七十七年間讓售上訴人之事
　　　　實，而所陳稱系爭土地之使用權係於七十五年間讓售賴桂林，不僅讓售之時
　　　　間不符，讓售之對象亦不同，則上訴人所稱其於七十七年間自賴仁田受讓系
　　　　爭土地之使用權，實難採信。
　　(四)、上訴人提出與賴仁田於七十七年十一月十二日簽訂之土地讓渡契約書影本，
　　　　欲證明其有以五十萬元之代價受讓系爭土地之使用權，惟賴仁田及上訴人於
　　　　南投地院八十六年度訴字第一九八號、本院八十七年度上字第九四號訴訟期
　　　　間、及南投地院九十年度執勇字第三三九一號執行時均未提出該土地讓渡契
　　　　約書有所主張，且依前所述，賴仁田之陳述又顯與該土地讓渡契約書之內容
　　　　不符。再依土地讓渡契約書第一條載明（甲方（即賴仁田）願將坐落仁愛鄉
　　　　○○段第一六四地號山胞保留地，面積○．八○○公頃，現有地上物及使用
　　　　權均轉讓乙方繼續經營。」但依系爭土地之土地登記簿謄本所示系爭土地之
　　　　面積為○．八二八○公頃，於五十七年九月十五日登記為中華民國所有之山
　　　　地保留地，七十九年七月十二日登記補註用地別為山胞保留地（見本院卷第
　　　　三十六、三十七頁），賴仁田於八十七年三月二十六日之上訴理由狀亦分別
　　　　陳明「系爭土地原登記地目為林地，於七十九年七月十二日始增加登記為山
　　　　胞保留地」、「在買賣契約成立後之第四年（即七十九年七月十二日）甲○
　　　　○竟向主管機關申請將系爭土地登記為山胞保留地」（見本院八十七年度上
　　　　字第九四號卷第二十四、二十五頁），顯然系爭土地原為國有之山地保留地
　　　　，經被上訴人於七十九年七月十二日向主管機關申請始登記為山胞保留地，
　　　　則系爭土地之登記為山胞保留地應係在七十九年七月十二日，且賴仁田於六
　　　　十九年三月十二日、七十二年七月七日及七十五年四月十七日與被上訴人所
　　　　訂立之果園租賃契約書，亦僅記載甲方（即被上訴人）所有果園坐落仁愛鄉
　　　　○○段第一六四地號面積約○．八○○○公項（果園租賃契約書附本院八十
　　　　七年度上字第九四號卷第八十六至九十八頁），因此上訴人若有於七十七年
　　　　十一月十二日與賴仁田簽訂土地讓渡契約書，即不致載明系爭土地為山胞保
　　　　留地，該土地讓渡契約書應係上訴人提起本件訴訟之前始臨訟製作。
    (五)、上訴人就其所主張以五十萬元之代價受讓系爭土地之使用權，其中資金來源
　　　　係指稱回娘家向其父廖秋分所借，此部分僅由證人即上訴人之母廖劉鳳到庭
　　　　證稱：「他十幾年前有向我先生借錢，他是向我先生拿錢的，是拿現金借給
　　　　他，我先生的錢存在銀行，我先生去銀行領出來給我女兒。」、「我先生交
　　　　錢時我沒有在場，我先生錢借給他後有告訴我這件事，我先生已經過世」、
　　　　「錢沒有償還」、「我們曾經向銀行索取相關資料，但是因為地震，銀行資
　　　　料已經不存在」等語（見本院卷第四十七、四十八頁），因此上訴人不僅無
　　　　法提出其父廖秋分自銀行提領五十萬元之證明，所舉之證人亦未親眼目睹上
　　　　訴人之父廖秋分交付上訴人五十萬元之事實，況上訴人若係向其父廖秋分借
　　　　款五十萬元受讓系爭土地之使用權，經營系爭土地，迄今已十幾年，上訴人
　　　　竟分文未償還其父之借款，亦有違常情，廖劉鳳之證言仍無法為有利上訴人
　　　　之認定。上訴人既無法證明其資金之來源，則所稱有支付賴仁田五十萬元受
　　　　讓系爭土地之使用權，即無法採信。
    (六)、賴仁田欲規避被上訴人以本院八十七年度上字第九四號確定判決聲請強制執
　　　　行交還系爭土地，先以系爭土地之使用權已讓渡其子賴桂林為由聲明異議，
　　　　再由其媳婦上訴人以受讓系爭土地之使用權為由提起本件執行異議之訴，賴
　　　　仁田拒絕交還系爭土地至為明顯，則賴仁田於原審證稱：「我是在七十七年
　　　　間，將系爭土地使用權讓售給乙○○，幾月忘記了，價金五十萬元，錢是乙
　　　　○○回娘家向他爸爸拿的，是拿現金」，及賴仁田之女賴秀莊於原審證稱：
　　　　「我爸爸於七十七年十一月把土地賣給我嫂嫂．．．當天是拿現金給我爸爸
　　　　」（見原審卷第八十八、八十九頁），均為附和上訴人之詞，委無足採。
    (七)、上訴人再指稱八十四年八月八日內政部以台內地字第八四八一三二一號函
　　　　令台灣省原住民行政局，全面辦理原住民保留地資源利用及使用情形，就系
　　　　爭土地於土地利用調查表內「現土地使用人」欄格內載明賴桂林，並依法公
　　　　告一個月，未見被上訴人出面提出任何異議云云。上訴人此部分所述縱然屬
　　　　實，充其量僅能證明系爭土地之現使用人為賴桂林，應與上訴人無涉，尤不
　　　　能證明上訴人對系爭土地有使用權存在。至上訴人所提出之賴桂林入山許可
　　　　證，外住旅行人口登記聯單、電費收據、估價單，亦與上訴人無關；另上訴
　　　　人之入山許可證及外住旅行人口登記聯單載明入山事由及居留事由為果園管
　　　　理，皆不能證明上訴人就系爭土地有使用權。上訴人既無法證明其就系爭土
　　　　地有使用權存在，則賴仁田之子賴桂林、賴金協、賴金筆是否同財共居或早
　　　　已分家，均不會影響上訴人就系爭土地並無足以排除強制執行之權利之事實
　　　　，因此證人賴金協於本院所證其與賴桂林、賴金筆業已分家，即無法為有利
　　　　於上訴人之認定。
    (八)、綜上所述，上訴人就系爭土地並無足以排除強制執行之權利，則其提起本件
　　　　執行異議之訴，請求撤銷南投地院九十年度執勇字第三三九一號強制執行之
　　　　程序，實屬無據，不能准許。
四、上訴人復指稱系爭土地之所有權為中華民國，而賴仁田於六十九年三月間即向被
　　上訴人及其子吳榮三承租經營管理使用迄今，詎被上訴人於未具備「自己使用土
　　地」及經鄉公所「審查屬實」之條件下，突於八十六年一月九日申請設定耕作權
　　，實屬非法取得，且系爭土地仍屬國有，被上訴人無權讓租他人，其所為之契約
　　行為顯屬違法；又系爭土地之所有權人為中華民國，被上訴人請求返還土地，顯
　　失依據云云。惟上訴人此部分之陳述，係有關被上訴人能否訴請賴仁田返還系爭
　　土地之問題，而被上訴人所訴請賴仁田返還系爭土地，業經本院八十七年度上字
　　第九四號判決確定，上訴人對系爭土地既無排除強制執行之權利，即不得主張本
　　院八十七年度上字第九四號確定判決之不當，請求撤銷強制執行程序。
五、上訴人訴請撤銷南投地院九十年度執勇字第三三九一號強制執行程序，不能准許
    ，原審為上訴人敗訴之判決，核無違誤，上訴論旨指摘原判決不當，求予廢棄改
　　判，為無理由，應予駁回。
六、據上論結，本件上訴為無理由，依民事訴訟法第四百四十九條第一項、第七十八
　　條，判決如主文。
中　　　華　　　民　　　國　　九十一　　年　　　七　　　月　　 三十　　 日
~B1民事第四庭審判長法　官　黃斐君
~B2　　　　　　　　法　官　張鑫城
~B3　　　　　　　　法　官　陳蘇宗
右為正本係照原本作成。
不得上訴。
~B　　　　　　　　書記官　吳麗慧
中　　　華　　　民　　　國　　九十一　　年　　　八　　　月　　　一　　　日
　　　　　　　　　　　　　　　　　　　　　　　　　　　　　　　　　　　　Ｂ
